【裁判字號】    91,訴,733
【裁判日期】    920617
【裁判案由】    徵收補償
【裁判全文】
高雄高等行政法院裁定                              九十一年度訴字第七三三號
    原      告  甲○○
    被      告  台南縣政府
    代  表  人  乙○○  縣長
    訴訟代理人  丙○○
                丁○○
右當事人間因徵收補償事件，原告不服內政部中華民國九十一年七月九日台內訴字第
○九一○○○三七五四號訴願決定，提起行政訴訟。本院裁定如左：
    主  文
原告之訴駁回。
訴訟費用由原告負擔。
    理  由
一、按原告起訴不合程式或不備其他要件者，行政法院應以裁定駁回之，行政訴訟法
    第一百零七條第一項第十款定有明文。又按「人民因中央或地方機關之違法行政
    處分，認為損害其權利或法律上之利益，經依訴願法提起訴願而不服其決定，．
    ．．得向高等行政法院提起撤銷訴訟。」為行政訴訟第四條第一項所明定，足見
    提起撤銷訴訟，以有行政處分存在為前提要件。而所謂行政處分，依訴願法第三
    條第一項規定，係指中央或地方機關就公法上具體事件所為之決定或其他公權力
    措施而對外直接發生法律效果之單方行政行為而言。至行政機關所為單純事實之
    敘述（或事實通知）或理由之說明，既不因該項敘述或說明而生何法律上之效果
    ，自非行政處分，人民即不得對之提起訴願，最高行政法院（即改制前行政法院
    ）四十四年判字第十八號、六十二年裁字第四十一號著有判例足資參照。
二、緣原告所有坐落台南縣永康市○○段六三○—一七、一一一一—一三、一一一一
    —五地號等三筆土地（下稱系爭三筆土地），係位於經濟部水利處辦理之鹽水溪
    新灣橋至斷面六十六兩岸堤防工程徵收範圍內，經報奉內政部以九十年八月三十
    日台（九十）內地字第九○六一六五四號函核准徵收。被告乃以九十年十一月十
    三日府地徵字第一六九二一七號公告徵收，並以九十年十二月十四日府地徵字第
    一八七八四六號函通知原告領取補償費，因原告遲未領取系爭土地補償費，被告
    遂將補償費存入台南縣土地徵收補償費保管專戶，並以九十一年三月六日府地徵
    字第○九一○○三一六九七號函知原告略以：「主旨：需用土地人經濟部水利處
    辦理鹽水溪新灣橋至斷面六十六兩岸堤防用地工程，徵收台端所有坐落永康市○
    ○段六三○—一七、一一一一—一三地號等二筆土地（該函漏載一一一一—一五
    地號土地）之補償費，業已存入『台南縣土地徵收補償費保管專戶』，請依說明
    辦理，請查照。」等語。原告對之不服，乃提起訴願，求為撤銷被告九十一年三
    月六日府地徵字第○九一○○三一六九七號函，並請求准予依照公告現值之三倍
    辦理徵收。經訴願機關以被告上開函文，僅屬事實通知性質，並未對原告產生法
    律效果，非為行政處分，而決定訴願不受理。原告猶未甘服，遂向本院起訴主張
    略以：系爭三筆土地之徵收補償地價與其他被徵收土地之補償地價相差甚多，因
    此原告拒絕受領徵收補償費，被告應依系爭三筆土地公告現值三倍計算補償地價
    ，爰聲明求為判決（一）撤銷訴願決定及原處分。（二）被告應作成補償原告地
    價差額新台幣（下同）一千二百三十二萬元之處分云云。
三、經查，原告訴之聲明第一項所指之原處分即被告九十一年三月六日府地徵字第○
    九一○○三一六九七號函，其內容僅係被告將系爭土地之徵收補償費業已存入保
    管專戶之事實通知原告，並向原告說明保管原因、保管處所名稱、領取保管款所
    應檢附之證明文件等事項。並未對原告產生任何法律效果，核其性質非屬行政處
    分，揆諸前揭規定及說明，原告本不得對之提起訴願，請求訴願機關予以撤銷，
    訴願機關自程序上決定不受理，自無不合。原告復對之提起撤銷訴訟，訴之聲明
    第一項請求撤銷訴願決定及原處分云云，即屬不備起訴要件，應予駁回。
四、又按「人民因中央或地方機關對其依法申請之案件，於法令所定期間內應作為而
    不作為，認為其權利或法律上利益受損害者，經依訴願程序後，得向高等行政法
    院提起請求該機關應為行政處分或應為特定內容之行政處分之訴訟。人民因中央
    或地方機關對其依法申請之案件，予以駁回，認為其權利或法律上利益受違法損
    害者，經依訴願程序後，得向高等行政法院提起請求該機關應為行政處分或應為
    特定內容之行政處分之訴訟。」行政訴訟法第五條定有明文。故人民提起行政訴
    訟法第五條之課予義務訴訟，應先向行政機關請求為行政處分或為特定內容之行
    政處分，並履行訴願程序為前提。若未履行訴願程序，即遽行提起課予義務訴訟
    者，即屬不備起訴要件，行政法院應以裁定駁回之。
五、次查，本件原告訴之聲明第二項請求被告應作成補償其地價差額一千二百三十二
    萬元之處分，即係提起前揭行政訴訟法第五條之課予義務訴訟。惟查，原告所有
    系爭三筆土地，經需用土地人經濟部水利處報奉內政部以九十年八月三十日台（
    九十）內地字第九○六一六五四號函核准徵收。原告因不服被告以公告土地現值
    作為徵收補償標準，曾於九十年九月二十六日提出陳情，經被告函請台南縣永康
    地政事務所詳查後，乃以九十年十月二十九日九十府地價字第一五九二六四號函
    復原告略以：「公告土地現值作為補償徵收土地地價之依據為平均地權條例第四
    十六條所明定，土地徵收條例第三十條亦規定．．．．；查本縣九十年期（自九
    十年七月一日起至九十一年六月三十日止）土地徵收案，被徵收土地補償地價之
    加成補償標準經本縣地價評議委員會評定為四成，並經內政部同意備查有案。」
    等語在案。嗣被告以九十年十一月十三日府地徵字第一六九二一七號公告徵收，
    原告因不服系爭土地之公告現值偏低，於公告期間內九十年十二月七日提出異議
    ，經被告函請台南縣永康地政事務所查明後，乃以九十一年一月三日九十府地徵
    字第一九四四九五號函復略以：「本案前經本府九十年十月二十九日府地價字第
    一五九二六四號函復台端在案。」等語。惟原告又於九十一年一月五日（陳情書
    誤載為一月七日）經由立法委員向被告提出陳情書，請求被告應比照台南縣永康
    市○○段徵收作為焚化爐用地，依照公告現值三倍辦理徵收云云，經被告以九十
    一年一月十日府地徵字第○九一○○○四五○二號函復略以：「‧‧‧三、本縣
    九十年期（自九十年七月一日起至九十一年六月三十日）土地徵收案，業經本縣
    地價及標準地價評議委員會評議，被徵收之土地，按照徵收當期之公告土地現值
    加四成補償其地價。並報經內政部九十年六月二十日台（九十）內地字第九○○
    九四一五號函准予備查在案。準此，本府辦理徵收補償，應依上述規定辦理。四
    、又永康垃圾焚化爐用地取得，並非以徵收方式取得。」等語，否准原告所請，
    然原告卻未對該函處分提起訴願，此為原告所是認（見本院九十二年三月二十五
    日準備程序筆錄），並有被告上開函文及原告前揭陳請書、異議書等附於本院卷
    可按。是原告嗣後雖因不服被告以九十一年三月六日府地徵字第○九一○○三一
    六九七號函通知補償費已存入保管專戶，而提起訴願，除請求撤銷上開函文外，
    並請求准予依照公告現值之三倍徵收云云。然因其訴願標的之原處分不同，亦無
    從認為本件原告係對被告九十一年一月十日府地徵字第○九一○○○四五○二號
    函處分提起訴願，足見原告提起本件課予義務訴訟，顯未履行此部分之訴願程序
    ，其逕向本院起訴，訴之聲明第二項請求被告應作成補償其地價差額一千二百三
    十二萬元之處分，核與上開行政訴訟法第五條之規定有違，顯非合法，應予駁回
    。
六、依行政訴訟法第一百零七條第一項第十款、第一百零四條、民事訴訟法第九十五
        條、第七十八條，裁定如主文。
中      華      民      國    九十二    年      六      月      十七    日
                              高雄高等行政法院第二庭
                                          審判長法官  呂佳徵
                                          法      官  蘇秋津
                                          法      官  林勇奮
右為正本係照原本作成。
如不服本裁定，應於裁定送達後十日內以書狀敘明理由，經本院向最高行政法院提出
抗告（須按對造人數附具繕本）；並應預繳送達用掛號郵票六份（每份三十四元）。
中      華      民      國    九十二    年      六      月      十七    日
                                          法院書記官  謝文輝


司法院資訊處製作；財團法人民間司法改革基金會備份。
